ACORDAO-COMPLETO-2538436

ACÓRDÃO 3236/2022 ATA 18/2022 - PRIMEIRA CÂMARA

VISTOS, relatados e discutidos estes autos de tomada de contas especial que, nesta fase, cuidam de embargos de declaração opostos pela Sra. Rosiana Lima Beltrão Siqueira em face do Acórdão 1186/2021-TCU-Primeira Câmara, que, entre outros, julgou suas contas irregulares, condenou-a solidariamente em débito e aplicou-lhe a multa prevista no art. 57 da Lei 8.443/1992;
ACORDAM os ministros do Tribunal de Contas da União, reunidos em sessão da 1ª Câmara, ante as razões expostas pelo relator, em:
9.1. conhecer dos embargos de declaração opostos pela Sra. Rosiana Lima Beltrão Siqueira em face do Acórdão 1186/2021-TCU-Primeira Câmara, por adimplir os requisitos de admissão tratados nos arts. 32, II, e 34 da Lei 8.443/1992, para, no mérito, rejeitá-los;
9.2. notificar a embargante da presente decisão.

EMBARGOS DE DECLARAÇÃO em processo de TCE contra o acórdão nº 1186/2021  TCU  1ª Câmara.

Primeira Câmara

Município de Feliz Deserto/AL.

3. Interessados/Responsáveis/Recorrentes:
3.1. Interessado: Companhia de Desenvolvimento dos Vales do São Francisco e do Parnaíba (00.399.857/0001-26).
3.2. Responsáveis: Maykon Beltrão Lima Siqueira (XXX.093.344-XX); Rosiana Lima Beltrão Siqueira (XXX.472.494-XX); Terra Construções Ltda. (02.533.053/0001-01).
3.3. Recorrente: Rosiana Lima Beltrão Siqueira (XXX.472.494-XX).

13.1. Ministros presentes: Walton Alencar Rodrigues (Presidente), Vital do Rêgo e Jorge Oliveira.
13.2. Ministro-Substituto convocado: Augusto Sherman Cavalcanti.
13.3. Ministro-Substituto presente: Weder de Oliveira (Relator).

ACORDAO-COMPLETO-2546475

Acórdão 9251/2022 - Primeira Câmara

WEDER DE OLIVEIRA

Ministro-Substituto Weder de Oliveira.

Cuidam os autos de tomada de contas especial (TCE) instaurada pela 5ª Superintendência Regional da Companhia de Desenvolvimento dos Vales do São Francisco e do Parnaíba (Codevasf) em desfavor da Sra. Rosiana Lima Beltrão Siqueira e do Sr. Maykon Beltrão Lima Siqueira, ex-prefeitos, em razão da impugnação parcial de despesas do Convênio 06.0015/00/2007 (Siafi 590640) , firmado em 14/3/2007, entre a Codevasf e o município de Feliz Deserto/AL.
Referido ajuste, com vigência de 14/3/2007 a 23/3/2009, teve por objeto a execução de obras de esgotamento sanitário, no valor de R$ 1.700.917,67, dos quais R$ 85.045,88 a título de contrapartida da convenente, englobando as seguintes ações: rede coletora e ligações domiciliares da bacia 'B', estação elevatória final, emissário de recalque, emissário do efluente, obras civis da EE-01, EE-final e estação de tratamento de esgoto no município de Feliz Deserto/AL, conforme plano de trabalho aprovado (peça 1, p. 168-172) .
Os recursos federais foram repassados em duas parcelas, no valor de R$ 539.871,79, em 6/8/2007, e R$ 538.000,00, em 6/11/2008 (peça 3, p. 201) , totalizando, assim, R$ 1.077.871,79. A terceira parcela prevista no plano de trabalho não chegou a ser liberada pela Codevasf.
Após a realização de licitação pelo município, foi contratada a empresa Terra Construções Ltda. para a execução das obras, que se iniciaram em 14/11/2007. O valor contratual pactuado foi de R$ 1.764.452,79, mas foi pago à contratada o montante de R$ 1.135.871,79 (peça 10) .
No âmbito deste Tribunal, os responsáveis foram regularmente citados em razão da execução parcial e com falhas técnicas do objeto do convênio e pelos prejuízos advindos do abandono da obra, que resultou em sua inoperabilidade, irregularidades que, mediante Acórdão 1186/2021-TCU-Primeira Câmara (peça 83) , ensejaram a rejeição das contas dos responsáveis, suas condenações em débito e a aplicação de multas individuais previstas no art. 57 da Lei 8.443/1992.
Irresignada com a decisão condenatória supramencionada, a Sra. Rosiana Lima Beltrão Siqueira opôs embargos de declaração (peças 114-118) em face do Acórdão 1186/2021-TCU-Primeira Câmara, alegando a ocorrência das seguintes omissões:
o julgador deixou de analisar corretamente os fatos, uma vez que o abandono da obra não poderia ter sido a ela atribuído, pois decorreu de desídia do prefeito sucessor, na medida em que poderia ter sido evitado caso tivesse sido atendida a notificação da Codevasf de 2009 para a realização dos devidos reparos, já no mandato do alcaide sucessor;
questões técnicas relativas à execução das obras não poderiam ser imputadas à embargante, uma vez que alheias às suas atribuições como prefeita, mas sim aos técnicos e engenheiros da empresa contratada, conforme jurisprudência do TCU encartada no Acórdão 183/2016-TCU-Plenário;
a embargante, no período em que esteve à frente da prefeitura, executou as obras de acordo com os recursos federais que foram repassados, a caracterizar a regularidade da execução físico-financeira, de sorte que a parcela das obras por ela gerida fora útil e poderia ter sido utilizável se não fosse o abandono da gestão sucessora, em consonância com a jurisprudência do Tribunal assentada nos Acórdão 3459/2019-TCU-Segunda Câmara e 9083/2017-TCU-Plenário;
não se levou em conta a alegação de boa-fé subjetiva da embargante, uma vez que o TCU exige a presença do elemento volitivo, sem o qual inexiste possibilidade de imputar responsabilidade, segundo, entre outros, os Acórdão 249/2010-TCU-Plenário, 247/2002-TCU-Plenário e 6660/2015-TCU-2ª Câmara, que definem que a responsabilização perante o Tribunal se dá na modalidade subjetiva;
Sob o argumento de ser possível a juntada de novos documentos na fase recursal de processo de controle externo, em razão da aplicação dos princípios do formalismo moderado e da busca pela verdade real que instruem o processo administrativo, a embargante anexa novos documentos em que são especificados os serviços realizados em cada medição, com o devido atesto do engenheiro responsável pelo acompanhamento da obra (peças 115-118) , aptos a afastar sua responsabilidade quanto a questões técnicas.
Em derradeiro, requer o recebimento dos presentes embargos para, no mérito, dar-lhe provimento a colmatar as lacunas apontadas. Em adição, solicita que lhes sejam conferidos efeitos infringentes, de sorte a modificar a decisão embargada para que as contas da ora recorrente sejam julgadas regulares com ressalva.
É o relatório.

Diogo Prata Lima (OAB/AL 7909), Morgana Pedrosa de Barros Torres (OAB/AL 11.259) e outros, representando Maykon Beltrão Lima Siqueira; Pedro Icaro Cavalcante de Barros (OAB/AL 10.002), Djalma Barros Siqueira Neto (OAB/AL 13.169) e outros, representando Rosiana Lima Beltrão Siqueira.

Procurador Júlio Marcelo de Oliveira.

TOMADA DE CONTAS ESPECIAL. COMPANHIA DE DESENVOLVIMENTO DOS VALES DO SÃO FRANCISCO E DO PARNAÍBA (CODEVASF). RECURSOS REPASSADOS POR MEIO DE CONVÊNIO PARA EXECUÇÃO DE OBRAS DE ESGOTAMENTO SANITÁRIO. IMPUGNAÇÃO PARCIAL DE DESPESAS. IMPRESTABILIDADE DA PARCELA DA OBRA EXECUTADA. CONTAS IRREGULARES. DÉBITO SOLIDÁRIO. MULTA PROPORCIONAL AO DÉBITO. EMBARGOS DE DECLARAÇÃO. CONHECIMENTO. INEXISTÊNCIA DAS OMISSÕES ALEGADAS. APRESENTAÇÃO DE NOVOS DOCUMENTOS. IMPOSSIBILIDADE DE REAVALIAÇÃO DE MÉRITO EM RAZÃO DA ESTREITA VIA DE COGNIÇÃO DOS EMBARGOS DE DECLARAÇÃO. REJEIÇÃO. NOTIFICAÇÃO.

TOMADA DE CONTAS ESPECIAL (TCE)

Secretaria de Controle Externo de Tomada de Contas Especial (Secex-TCE).

Em apreciação, embargos de declaração opostos pela Sra. Rosiana Lima Beltrão Siqueira em face do Acórdão 1186/2021-TCU-Primeira Câmara.
Atuo no processo com fundamento no art. 27-A da Resolução TCU 175/2005, tendo em vista haver sido designado[footnoteRef:2] para substituir o ministro Vital do Rêgo. [2:  Portaria TCU 5-GAPES, de 27/1/2021.] 
Cuidam os autos de tomada de contas especial instaurada pela 5ª Superintendência Regional da Companhia de Desenvolvimento dos Vales do São Francisco e do Parnaíba (Codevasf) em desfavor da Sra. Rosiana Lima Beltrão Siqueira e do Sr. Maykon Beltrão Lima Siqueira, ex-prefeitos do município de Feliz Deserto/AL, em razão da impugnação parcial de despesas do convênio 06.0015/00/2007 (Siafi 590640) , celebrado em 14/3/2007, entre a Codevasf e a referida municipalidade.
O ajuste, com vigência entre 14/3/2007 e 23/3/2009, teve por objeto a execução de obras de esgotamento sanitário, no valor de R$ 1.700.917,67, dos quais R$ 85.045,88 a título de contrapartida da convenente, englobando as seguintes ações: rede coletora e ligações domiciliares da bacia 'B', estação elevatória final, emissário de recalque, emissário do efluente, obras civis da EE-01, EE-final e estação de tratamento de esgoto no município de Feliz Deserto/AL, conforme plano de trabalho aprovado (peça 1, p. 168-172) .
Os recursos federais foram repassados em duas parcelas, no valor de R$ 539.871,79, em 6/8/2007, e R$ 538.000,00, em 6/11/2008 (peça 3, p. 201) , totalizando R$ 1.077.871,79. A terceira parcela prevista no plano de trabalho não chegou a ser liberada pela Codevasf.
Após a realização de licitação, foi contratada a empresa Terra Construções Ltda. para a execução das obras, que se iniciaram em 14/11/2007. O valor contratual pactuado foi de R$ 1.764.452,79, sendo pago à contratada R$ 1.135.871,79 (peça 10) .
No âmbito deste Tribunal, os responsáveis foram regularmente citados, em razão da execução parcial e com falhas técnicas do objeto do convênio e pelos prejuízos advindos do abandono da obra, que resultou em sua inoperabilidade. O Acórdão 1186/2021-TCU-Primeira Câmara (peça 83) deliberou pela rejeição das contas dos responsáveis, condenação ao ressarcimento e aplicação de multas.
A Sra. Rosiana Siqueira (peças 114-118) alega, em síntese, a ocorrência das seguintes omissões:
o julgador deixou de analisar corretamente os fatos, uma vez que o abandono da obra não poderia ter sido a ela atribuído, pois decorreu de desídia do prefeito sucessor, na medida em que seria evitado caso tivesse sido atendida a notificação da Codevasf de 2009 para a realização dos devidos reparos, já no mandato do alcaide sucessor;
questões técnicas relativas à execução das obras não poderiam ser imputadas à embargante, pois alheias às suas atribuições como prefeita, mas sim aos técnicos e engenheiros da empresa contratada, conforme jurisprudência do Tribunal encartada no Acórdão 183/2016-TCU-Plenário;
a embargante, no período em que esteve à frente da prefeitura, executou as obras de acordo com os recursos federais que foram repassados, a caracterizar a regularidade da execução físico-financeira, de sorte que a parcela das obras por ela gerida fora útil e poderia ter sido utilizável se não fosse o seu abandono pela gestão sucessora, em consonância com a jurisprudência do Tribunal assentada nos Acórdão 3459/2019-TCU-Segunda Câmara e 9083/2017-TCU-Plenário;
não se levou em conta a alegação de boa-fé subjetiva da embargante, uma vez que o Tribunal exige a presença do elemento volitivo, sem o qual inexiste possibilidade de imputar responsabilidade, segundo, entre outros, os Acórdão 249/2010-TCU-Plenário, 247/2002-TCU-Plenário e 6660/2015-TCU-2ª Câmara, que entenderam que a responsabilização perante o Tribunal se dá na modalidade subjetiva.
Sob o argumento de ser possível a juntada de novos documentos na fase recursal de processo de controle externo, em razão da aplicação dos princípios do formalismo moderado e da busca pela verdade real que instruem o processo administrativo, a embargante anexa novos documentos em que são especificados os serviços realizados em cada medição, com o devido atesto do engenheiro responsável pelo acompanhamento da obra (peças 115-118) , aptos, a seu sentir, a afastar sua responsabilidade quanto a questões técnicas.
Em derradeiro, requer o recebimento dos presentes embargos para, no mérito, dar-lhe provimento a colmatar as lacunas apontadas. Em adição, solicita que lhes sejam conferidos efeitos infringentes, de sorte a modificar a decisão embargada para que as contas da recorrente sejam julgadas regulares com ressalva.
II
Os presentes embargos devem ser conhecidos por observarem os requisitos admissionais tratados nos arts. 32, II, e 34 da Lei 8.443/1992. Com relação ao mérito, devem ser rejeitados pelas razões que passo a expor.
Quanto ao processamento de embargos de declaração, o juízo de cognição é de via estreita e se presta, precipuamente, a desfazer obscuridades, a afastar contradições, a suprir omissões e/ou a corrigir erros materiais que eventualmente se registrem no acórdão proferido pelo Tribunal. 
Por tais razões, os embargos declaratórios não constituem a sede recursal própria à adução de novos documentos que possam interferir na análise de mérito realizada na decisão embargada, o que poderá ser feito em recurso de reconsideração, nos termos do art. 33 da Lei 8.443/1992.
Não prospera a alegação de que a decisão embargada não teria analisado o fato de que a embargante estaria isenta da responsabilidade acerca da inutilidade das obras realizadas em decorrência de seu abandono.
A instrução de mérito da então Secretaria de Controle Externo no Estado de Alagoas (Secex-AL) (peça 70, p. 11) , cujos argumentos integraram as razões de decidir da decisão embargada, assim se pronunciou quanto à referida alegação, trazida ao conhecimento desta Corte na fase processual anterior:
"9.1.6. Dessa forma, ainda que a ex-prefeita não possa ser responsabilizada pelo abandono e falta de manutenção da obra, é inafastável sua responsabilidade pela execução irregular e consequente imprestabilidade da parcela executada, que não resultou em nenhum benefício para a população.
9.1.7. Como é cediço na jurisprudência pacífica desta Corte de Contas, a execução parcial do objeto pactuado e a imprestabilidade da parcela construída são suficientes para a condenação da responsável pelo valor total dos recursos repassados. A título de exemplo, pode-se destacar os Acórdãos 2.158/2015 e 1.577/2014, ambos da 2ª Câmara, e 431/2008-1ª Câmara."
Também não merece acolhida o argumento de defesa segundo o qual a embargante não poderia ser responsabilizada por questões técnicas que deixaram de ser observadas na execução das obras contratadas, pois alheias às suas atribuições de prefeita.
No convênio em análise, a então prefeita atuou como ordenadora de despesa, não havendo que se utilizar a sua condição primária de agente político para afastar suas prerrogativas de gestora maior dos recursos federais a ela confiados.
A ex-prefeita foi formalmente cientificada pela Codevasf (peça 1, p. 242) , em 20/12/2007, acerca das irregularidades que comprometiam a qualidade das obras já realizadas, cabendo a ela a adoção das providências cabíveis junto à empresa contratada para a devida solução da questão.
A conduta a ela imputada e que ensejou sua condenação não se fundou no pressuposto de que ela deveria ter conhecimento técnico para poder identificar eventuais falhas na execução do objeto conveniado, mas em sua inércia, uma vez formalmente ciente dessas irregularidades, em adotar as providências cabíveis.
O Acórdão 183/2016-TCU-Plenário mencionado não constitui fundamento adequado, porquanto, no caso concreto ali enfrentado, não existia prova de que o prefeito mencionado tivesse tido ciência das irregularidades que maculavam as obras e, mesmo assim, permaneceu inerte.
Também insubsistente a alegação de que a decisão embargada teria ignorado que a execução físico-financeira estaria regular, a garantir a usabilidade das obras executadas durante sua gestão à frente da prefeitura. Ao contrário, a referida decisão foi clara ao refutar argumento de igual índole manejado em sede de alegações de defesa, consoante transcrição de trecho do voto condutor (peça 84, p. 3) :
"21.	São fartos os registros nos autos de irregularidades que foram constatadas durante a sua gestão, conforme relatório do tomador de contas (peça 3, p. 201-219) , do qual se extraem as seguintes ocorrências: pagamento de serviços não executados ou executados irregularmente; diferença no valor do aporte da contrapartida; rendimentos de aplicação financeira não devolvidos ao concedente; ausência de comprovante de recolhimento de INSS e ISS; ausência de documentos necessários à prestação de contas; e ausência de ateste de notas fiscais.
22.	Ainda em 20/12/2007, mais de um ano antes do final do mandato da responsável, a Codevasf enviou ofício (peça 1, p. 242) , dirigido à então prefeita, comunicando que, em vistoria de supervisão da obra, foram encontradas irregularidades graves e solicitando providências acerca de sua paralisação, o que refuta a pretensão de imputar a seu sucessor a responsabilidade pela inexecução e pela imprestabilidade da parcela executada."
Nem mesmo os Acórdão 3459/2019-TCU-Segunda Câmara e 9083/2017-Plenário prosperam a favor da tese defendida pela responsável, pois os casos concretos neles apreciados se referem a obras que, apesar de não finalizadas, prestavam-se à finalidade a que se destinavam, na medida em que, mesmo inacabadas, apresentavam funcionalidade para a população local.
Por fim, não há que se falar em omissão no que tange à análise da boa-fé subjetiva, na medida em que tal argumento sequer foi aduzido em sede de defesa na fase processual anterior.
Contudo, apenas a título de esclarecimento, é fato que a responsabilização perante o Tribunal de índole subjetiva, sendo suficiente quanto a tal aspecto, para fins de condenação em débito, a demonstração de conduta culposa do responsável que deu causa ao prejuízo à União, em sintonia com os acórdãos mencionados pela embargante, quais sejam Acórdão 249/2010-TCU-Plenário, 247/2002-Plenário e 6.660/2015-2ª Câmara.
A decisão questionada foi clara ao demonstrar a conduta culposa da embargante na gestão dos recursos e na responsabilidade pela execução do objeto conveniado, notadamente, por ter tido conhecimento acerca das irregularidades que comprometiam a qualidade das obras e não ter adotado as providências cabíveis, conforme demonstrado nos autos.
Com essas considerações, voto pela aprovação do acórdão que ora submeto à consideração deste Colegiado.
TCU, Sala das Sessões, em 7 de junho de 2022.
WEDER DE OLIVEIRA 
Relator